最高法院刑事判決　　　　　　　　　 110年度台上字第2206號
上　訴　人　臺灣高等檢察署檢察官孫治遠
上　訴　人　洪珮雯
（ 被告 ）　　　　　


被　　　告　黃俊憲




上列上訴人等因被告等妨害性自主等罪案件，不服臺灣高等法院
中華民國109年7月28日第二審判決（109年度侵上訴字第141號，
起訴案號：臺灣新北地方檢察署108年度偵字第20012號），提起
上訴，本院判決如下：
    主  文
原判決關於洪珮雯公然侮辱部分撤銷，發回臺灣高等法院。
其他上訴駁回。
    理  由
甲、撤銷發回（即洪珮雯公然侮辱）部分：
一、原判決經審理後，認定上訴人洪珮雯有其事實欄所載公然侮
    辱犯行，因而撤銷第一審關於洪珮雯被訴公然侮辱部分無罪
    之判決，改判論處洪珮雯公然侮辱罪刑，固非無見。
二、惟查：
  ㈠憲法第11條言論自由所保障之言論，最重要者首推「意見」
    。所謂「意見」，係指一個人主觀上對於人、事、物之各種
    觀點、評論或看法，而將之對外表達者而言。舉凡涉及政治
    或非政治、公眾或私人事務、理性或非理性及有價值或沒價
    值的言論，均在言論自由保障之範圍內。而人格名譽權及言
    論自由均為憲法保障之基本權，於該二基本權發生衝突時，
    刑法第309 條公然侮辱罪固採取言論自由應為退讓之規定。
    惟憲法所保障之各種基本權並無絕對位階高低之別，對基本
    權之限制，需符合憲法第23條「為『防止妨礙他人自由、避
    免緊急危難、維持社會秩序或增進公共利益』所『必要』者
    」之規定。且此一對於基本權限制之再限制規定，不僅拘束
    立法者，亦拘束法院。因此，法院於適用刑法第309 條限制
    言論自由基本權之規定時，自應根據憲法保障言論自由之精
    神為解釋，於具體個案就該相衝突之基本權或法益（即言論
    自由及人格名譽權），依比例原則為適切之利益衡量，決定
    何者應為退讓，俾使二者達到最佳化之妥適調和，而非以「
    粗鄙、貶抑或令人不舒服之言詞＝侵害人格權/ 名譽＝侮辱
    行為」此簡單連結之認定方式，以避免適用上之違憲，並落
    實刑法之謙抑性。具體言之，法院應先詮釋行為人所為言論
    之意涵（下稱前階段），於確認為侮辱意涵，再進而就言論
    自由及限制言論自由所欲保護之法益作利益衡量（下稱後階
    段）。為前階段判斷時，不得斷章取義，需就事件脈絡、雙
    方關係、語氣、語境、語調、連結之前後文句及發表言論之
    場所等整體狀況為綜合觀察，並應注意該言論有無多義性解
    釋之可能。於後階段衡量時，則需將個案有關之一切事實均
    納入考量。比如系爭言論係出於挑釁、攻擊或防衛；是自願
    加入爭論或無辜被硬拉捲入；是基於經證實為錯誤之事實或
    正確事實所做評論等，均會影響個案之判斷。一般而言，無
    端謾罵、不具任何實質內容之批評，純粹在對人格為污衊，
    人格權之保護應具優先性；涉及公共事務之評論，且非以污
    衊人格為唯一目的，原則上言論自由優於名譽所保護之法益
    ；而在無涉公益或公眾事務之私人爭端，如係被害人主動挑
    起，或自願參與爭論，基於遭污衊、詆毀時，予以語言回擊
    ，尚屬符合人性之自然反應，況「相罵無好話」，且生活中
    負面語意之詞類五花八門，粗鄙、低俗程度不一，自非一有
    負面用詞，即構成公然侮辱罪。於此情形，被害人自應負有
    較大幅度之包容。至容忍之界限，則依社會通念及國人之法
    律感情為斷。易言之，應視一般理性之第三人，如在場見聞
    雙方爭執之前因後果與所有客觀情狀，於綜合該言論之粗鄙
    低俗程度、侵害名譽之內容、對被害人名譽在質及量上之影
    響、該言論所欲實現之目的暨維護之利益等一切情事，是否
    會認已達足以貶損被害人之人格或人性尊嚴，而屬不可容忍
    之程度，以決定言論自由之保障應否退縮於人格名譽權保障
    之後。
  ㈡本件原判決事實欄認定洪珮雯與黃俊憲為夫妻，洪珮雯於民
    國107 年7月18日下午1時許，在黃俊憲辦公室內親見黃俊憲
    與告訴人A 女（姓名年籍詳卷）發生踰矩之行為（理由欄則
    指親吻），洪珮雯因而辱罵A 女賤女人等情，如果無訛，似
    指黃俊憲外遇，而與A 女親吻之行為，乃本案之導火線。而
    衡諸常情，夫妻之一方如當場撞見他方外遇，與別人親吻，
    因而出口罵人，事屬人性，被罵之人理虧在前，自應負有較
    大幅度之包容，乃原審就本案判斷是否構成公然侮辱罪所應
    審酌事項，未為必要之調查及說明，逕以「『賤女人』之『
    賤』字，帶有輕佻不自重之意思，可表示輕視、看不起、厭
    惡等語意，在對人使用該詞時，明顯係人身攻擊而具有貶損
    他人人格之意」為由，論洪珮雯以公然侮辱罪，自有調查職
    責未盡，及判決理由不備之違法。
三、以上或為洪珮雯上訴意旨所指摘，或為本院得依職權調查之
    事項，原判決上開違法影響於事實之認定，本院無從據以裁
    判，應認本件關於洪珮雯公然侮辱部分，有撤銷發回之原因
    。
乙、上訴駁回（即黃俊憲）部分：
一、按刑事妥速審判法第9 條第1項規定，除同法第8條情形外，
    檢察官對於第二審法院維持第一審所為無罪判決提起上訴之
    理由，必須以該判決所適用之法令牴觸憲法、違背司法院解
    釋或違背判例者為限。同條第2項並明定刑事訴訟法第377條
    至第379 條、第393條第1款規定，於前項案件之審理，不適
    用之。故同條第1 項所謂判決違背司法院解釋或判例，自不
    包括違背與刑事訴訟法第377條至第379條及第393條第1款有
    關之司法院解釋及判例在內。是檢察官對於上開類型案件提
    起第三審上訴，自應在上訴理由內具體敘明原判決究竟如何
    具備刑事妥速審判法第9條第1項各款所列事由，此係檢察官
    就上述類型案件提起第三審上訴之法定要件，如未具體敘明
    ，自應認其上訴為違背法律上之程式，予以駁回。至於法院
    組織法於108 年1月4日經修正公布，並於同年7月4日施行，
    而為因應大法庭制度之施行，刪除原第57條規定之判例選編
    及變更制度，另增訂第57條之1 ，該條第1、2項明文規定若
    該判例已無裁判全文可資查考者，應停止適用；其餘未經停
    止適用之判例，其效力與未經選編為判例之本院裁判相同。
    亦即未經停止適用之判例，雖回歸裁判之本質，但其表示之
    法律見解，於本院未認有變更之必要而循大法庭相關程序變
    更前，其性質上仍為本院統一之見解。而刑事妥速審判法第
    9 條第1項第3款所列「判決違背判例」之上訴理由限制規定
    ，雖未因應修正，惟稽諸該條立法理由所載稱：「判例係就
    具體個案之判決中因有關法令之重要事項有統一見解之必要
    而作成，故判決違背判例者，自屬最高法院得以審查之事項
    」等旨，於上開法院組織法修正後，刑事妥速審判法第9 條
    第1項第3款所稱之「判決違背判例」，應解釋為「判決違背
    原法定判例之法律見解」，俾符前開立法意旨。
二、本件第一審就公訴意旨所指被告黃俊憲涉犯刑法第224條第1
    項之強制猥褻2 罪嫌部分，認為不能證明犯罪而為無罪之諭
    知，檢察官不服提起第二審上訴後，原審仍維持第一審關於
    上開部分無罪之判決，檢察官於109年8月25日對原審前開維
    持第一審無罪判決部分提起第三審上訴，其提起上訴之理由
    ，自應受刑事妥速審判法第9條特別規定之限制。
三、本件檢察官不服原審維持第一審關於上開部分無罪判決所提
    起第三審上訴之理由，引敘本院曾選編為判例之53年台上字
    第2067號判決。惟查：53年台上字第2067號原法定判例之法
    律見解，係就刑事訴訟法第155條第1項證據證明力如何判斷
    ，或犯罪事實如何認定所為之闡述，為法院採證、認事職權
    行使所應遵循之相關證據法則，核屬刑事訴訟法第378 條相
    關之判例，依刑事妥速審判法第9條第2項規定，檢察官自不
    得以原判決違背上述原法定判例作為適法之第三審上訴理由
    。上訴意旨指摘原判決此部分論敘違反該判例，自非合法之
    上訴第三審理由。揆諸前開規定及說明，應認檢察官對於原
    判決關於黃俊憲部分之上訴，為違背法律上程式，應予以駁
    回。
據上論結，應依刑事訴訟法第397 條、第401條、第395條前段，
判決如主文。
中    華    民    國   110    年    12    月    2     日
                  刑事第三庭審判長法  官  徐  昌  錦  
                                  法  官  林  恆  吉  
                                  法  官  林  海  祥  
                                  法  官  江  翠  萍  
                                  法  官  周  政  達  
本件正本證明與原本無異
                                  書記官
中    華    民    國   110    年    12    月    7     日